臺灣彰化地方法院民事裁定　96年度再易字第7號
再審原告　　丙○○
　　　　　　　　　　　現於彰化看守所執行中
　　　　　　乙○○
　　　　　　甲○○
再審被告　　陳建良即財團法人彰化縣私立培元高級中學破產管
　　　　　　理人
上列當事人間債務人異議之訴事件，再審原告對於本院中華民國
九十六年六月五日所為之九十六年度簡上字第六二號確定判決提
起再審之訴，本院裁定如下：
    主  文
再審原告之訴駁回。
再審訴訟費用由再審原告負擔。
    理　由
一、再審原告主張：
（一）按當事人發現未經斟酌之證物或得使用該證物者，但以如
      經斟酌可受較有利益之裁判者，得提起再審之訴，民事訴
      訟法第四百九十六條第一項第十三款定有明文。原確定判
      決認再審原告依破產法第一百十三條規定，主張抵銷本院
      九十五年度執字第一九四二四號遷讓房屋之執行，並無依
      據，顯有違誤。查再審原告為財團法人彰化縣私立培元高
      級中學（下稱培元中學）之破產債權人，對培元中學有債
      權存在，再審被告依物權上之所有物返還請求權聲請強制
      執行，而原審以破產法第一百十三條所規定得抵銷之客體
      ，以債權或債務為限，兩者性質雖有不同，但破產法第一
      百十三條第一項明載無論給付種類是否相同，得不依破產
      程序而為抵銷。可見縱然兩者給付種類不同，仍得依破產
      法第一百十三條第一項規定主張抵銷，上揭情節若經原確
      定判決詳細斟酌，自可對再審原告為較有利之裁判，再審
      原告提本訴自有理由。
（二）另原確定判決又認再審原告所依據之破產法提起訴訟，破
      產法係屬特別法，特別法無明文排除普通法之補充適用時
      ，依法理而言自應退而適用普通法性質之民法上的規定，
      其認事用法似欠斟酌。查特別法優於普通法，破產法內既
      無明文規定適用普通法之民法，而民法第三百三十九條規
      定係因故意侵權行為負擔之債，債務人不得主張抵銷，再
      審原告於判決敗訴確定後繼續占用使用系爭房屋，並非故
      意侵害再審被告之所有權，而係屬執行遲緩問題，再審原
      告依法提供擔保，提出債務人異議之訴，顯係法之所許，
      與故意侵害再審被告所有權之範疇有間，原確定判決認再
      審原告之訴抵觸民法第三百三十九條規定，顯有未洽。鈞
      院對此若詳為斟酌，定可較再審原告有利益之判決，足認
      再審原告之訴，洵屬有理。
（三）再者，再審原告使用系爭建物，並非基於使用借貸關係而
      來，而係以再審原告借與培元中學所生之利息抵充之有對
      價之不定期租賃關係，此由鈞院九十三年度訴字第一八二
      號確認債權不存在之訴、九十一年度破字第一號破產事件
      觀之自明。再審被告雖以培元中學破產宣告後，終止兩造
      間之使用借貸關係，實與本件無涉，臺灣高等法院臺中分
      院九十三年度上易字第三二八號遷讓房屋事件之判決，不
      得作為原審判決之唯一證據，鈞院仍應調查其他必要之證
      據以察是否與事實相符。詎原確定判決一昧以該判決為依
      據，未再為其他方面詳為調查、斟酌，本件實有再審理由
      等語。
二、按當事人提起再審之訴或聲請再審，雖聲明係對某件再審判
    決或裁定為再審，但審查其再審訴狀理由，實為指摘原確定
    裁判或前次之再審裁判如何違法，而對該聲明不服之再審判
    決或裁定，則毫未指明有如何法定再審理由。此種情形，可
    認為未合法表明再審理由，逕以其再審（再審之訴或聲請再
    審）為不合法駁回之（最高法院六十九年度第三次民事庭會
    議決定（一）參照）。又按民事訴訟法第四百九十六條第一
    項第十三款所謂當事人發見未經斟酌之證物或得使用該證物
    者，係指前訴訟程序事實審之言詞辯論終結前已存在之證物
    ，因當事人不知有此，致未經斟酌現始知之者而言，若其證
　　據在前訴訟程序中業已提出，經法院審核不予採取者，自不
　  得據為再審之理由；民事訴訟法第四百九十六條第一項第十
    三款所謂當事人發現未經斟酌之證物，係指前訴訟程序事實
    審之言詞辯論終結前已存在之證物，因當事人不知有此，致
    未經斟酌，現始知之者而言。倘當事人早知有此證物得使用
    而不使用，即無所謂發見，自不得以之為再審理由，最高法
    院著有九十一年度台聲字第三五八號、八十七年度台上字第
    一一六０號判決。經查：
（一）本件再審原告主張其對於培元中學有債權存在，再審被告
      依物權上之所有物返還請求權聲請強制執行，再審原告得
      依破產法第一百十三條第一項之規定主張抵銷，且其占用
      系爭房屋，並非故意侵害再審被告之所有權，而係屬執行
      遲緩之問題，與故意傷害再審被告所有權之範疇有間等語
      。然原告此部分之主張，業已原審提出爭執，非屬發現未
      經斟酌之證物。且原審就再審原告上開主張，業於判決書
      中加以論斷，認「上訴人對被上訴人所負返還系爭房屋之
      義務顯然是發生在培元中學受破產宣告之後，上訴人所辯
      其係基於抵償借款之利息而居住系爭房屋，自應受破產法
　　　第114條第1款規定之限制，故上訴人並不得以其對被上訴
　　　人所負之返還系爭房屋義務主張與其破產債權抵銷．．．
　　  故無論從被上訴人就系爭房屋之權利或上訴人就系爭房屋
　    之義務而言，均屬民法物權上之權利與義務，並非基於債
      之關係所生之債權或債務關係，惟無論是民法第334條或
      破產法第113條所規定得抵銷之客體，均以債權或債務為
      限，而不及於物權上之權利或義務關係，此觀其條文之規
      定自明，本件上訴人雖為培元中學之破產債權人，其對被
      上訴人固有債權存在，但本件被上訴人聲請強制執行所本
      之權利為物權法上之所有物返還請求權，兩者性質不同，
      無論依民法第334條或破產法第113條之規定，均無從主張
      抵銷。」；「再者，被上訴人已終止與上訴人就系爭房屋
　    之使用借貸關係，然上訴人直至現今仍拒未搬遷，此為上
      訴人所未否認，是上訴人已無使用系爭房屋之正當權源，
      卻仍繼續占有使用系爭房屋，難謂未有故意侵害被上訴人
      所有權之情形，破產法對此種債權人故意侵害債務人權利
      所負之義務是否得主張抵銷雖未及規範，但民法第339條
      就此已明文禁止債權人主張抵銷，則在特別法未及規定之
      情形，特別法又無明文排除普通法之補充適用時，依法理
      而言，自應退而適用普通法性質之民法上的規定，是上訴
      人對被上訴人所負之上開返還義務性質上縱符合破產法第
      113條得抵銷之規定，因其乃故意侵權行為，依民法第339
      條之規定，仍不得主張抵銷。」（參原審判決第三頁、第
　　　四頁），而不予採取，業經調閱本院九十六年度簡上字第
　　　六二號全卷查明無誤，足認再審原告前揭主張，非屬發現
　　　未經斟酌之證物，依前揭最高法院九十一年度台聲字第三
　　　五八號判決意旨觀之，自不符未經斟酌現始知之之證據，
  　　不得據為再審之理由。
（二）再審原告再主張本院九十三年度訴字第一八二號確認債權
      不存在之訴、九十一年度破字第一號破產事件，得以證明
      再審原告使用系爭建物，並非基於使用借貸關係而來，而
      係以再審原告借與培元中學所生之利息抵充之有對價之不
      定期租賃關係云云。然查，本院九十一年度破字第一號破
      產事件，係於九十一年十一月二十六日宣告培元中學破產
      ，再審原告並提出破產債權參與破產財團。而本院九十三
      年度訴字第一八二號事件，係培元中學破產債權人陳若
      認再審原告對於培元中學之破產債權有不實之處，於九十
      三年二月十九日向提本提起確認再審原告對培元中學之債
      權不存在之訴，業經本院調閱上開卷證查核無誤，則再審
      原告對於有上開證物原得於原審使用，竟不予使用，依前
      揭最高法院八十七年度台上字第一一六０號判決意旨觀之
      ，即無所謂發見未經斟酌之證物。
三、綜上所述，再審原告主張之再審事由，並不符合民事訴訟法
    第四百九十六條第一項第十三款之規定，合法要件顯有不備
    ，其再審之訴即不合法，應予駁回
據上論結，本件聲請再審為不合法，依民事訴訟法第五百零二條
第一項、第九十五條、第七十八條，裁定如主文。
中　　華　　民　　國　　96　　年　　7 　　月　　16　　日
　　　　　　　　　民事第二庭    審判長法官　康弼周
                                法　　　官　詹秀錦
                                法　　　官　陳秋錦
以上正本證明與原本無異。
不得抗告。
中　　華　　民　　國　　96　　年　　7　　 月　　20　　日
                                書　記　官　王惠嬌
